【裁判字號】    96,訴,2468
【裁判日期】    970205
【裁判案由】    違反臺灣地區與大陸地區人民關係條例
【裁判全文】
臺灣彰化地方法院刑事判決              96年度訴字第2468號
公  訴  人  臺灣彰化地方法院檢察署檢察官
被      告  乙○○
                    （
上列被告因違反臺灣地區與大陸地區人民關係條例案件，經檢察
官聲請簡易判決處刑（96年度偵字第8241號），本院彰化簡易庭
認不宜逕以簡易判決處刑（96年度彰簡字第1029號），移由本院
改依通常程序審理，本院依簡式審判程序，判決如下：
    主    文
乙○○共同違反不得使大陸地區人民非法進入臺灣地區之規定，
未遂，處有期徒刑壹年肆月，減為有期徒刑捌月。
    事    實
一、乙○○與丙○○、甲○○為朋友關係，其等3 人均明知大陸
    地區人民非經主管機關許可，不得進入臺灣地區，且乙○○
    並無與大陸地區女子結婚之真意，竟因丙○○、甲○○向乙○○表示：若乙○○願意擔任人頭丈夫，前往大陸地區與大
    陸地區女子辦理假結婚，使大陸地區女子能順利來臺，將給
    付乙○○新臺幣（下同）30,000元，另按月給付3,000 元作
    為報酬等語，並經乙○○應允後，由乙○○與甲○○、丙○○（甲○○、丙○○均業經本院以96年度訴字第1552號判決
    分別判處有期徒刑1 年6 月，各減為有期徒刑9 月）共同基
    於使大陸地區人民非法進入臺灣、行使使公務員登載不實文
    書之犯意聯絡，由甲○○先於民國（下同）94年4 月8 日前
    往大陸地區挑選大陸地區女子，待甲○○選定大陸地區女子
    李雪梅後，再由丙○○陪同乙○○於同年月13日前往大陸地
    區，復由甲○○、丙○○陪同乙○○、李雪梅於同年月19日
    至大陸地區湖南省邵陽市虛偽辦理公證結婚手續，並於同日
    取得大陸地區湖南省民政廳所核發之湘民結字第 010500814
    號結婚證明書，以及大陸地區湖南省公證處所核發之（2005
    ）湘證字第5182號結婚公證書、（2005）湘證字第5183號親
    屬關係公證書。乙○○返臺後，先於94年6 月9 日持上開不
    實之結婚公證書，及以上揭不實之結婚公證書向財團法人海
    峽交流基金會（下稱海基會）辦理認證之證明書（（94）中
    核字第033707號），前往彰化縣警察局彰化分局花壇分駐所
    ，以申請配偶來臺探親之名義，填具「大陸地區人民進入臺
    灣地區保證書」1 紙，交付予該分駐所負責承辦該項事務之
    警員，致使不知情且不具實質審查權之該管公務員將「乙○○與李雪梅係夫妻關係」之不實事項登載於職務上所掌公文
    書即上開保證書之「對保或證明機關（構）簽註意見欄」上
    ，並據以核發該保證書予乙○○，足以生損害於警察機關對
    大陸地區人民與臺灣地區人民婚姻狀況管理之正確性；再於
    94年6 月10日前往內政部警政署入出境管理局（下稱境管局
    ，現已改制為內政部入出國及移民署），以申請配偶來臺探
    親團聚之理由，填具「大陸地區人民入出臺灣地區申請書」
    ，並將該申請書與上開記載不實結婚事項之大陸地區人民進
    入臺灣地區保證書、結婚公證書及海基會證明書，一併交付
    予境管局承辦人員，以申請李雪梅入境來臺而行使之，足以
    生損害於境管局對於大陸地區人民申請入境臺灣地區許可之
    正確性。嗣因境管局承辦人員經實質審查後，發覺乙○○與
    李雪梅係假結婚，不予許可李雪梅入境之申請，李雪梅因而
    未能入境。
二、案經臺灣彰化地方法院檢察署檢察官自動檢舉偵查後聲請簡
    易判決處刑。
    理    由
一、除被告所犯為死刑、無期徒刑、最輕本刑為3 年以上有期徒
    刑之罪或高等法院管轄第一審案件者外，於前條第1 項程序
    進行中，被告先就被訴事實為有罪之陳述時，審判長得告知
    被告簡式審判程序之旨，並聽取當事人、代理人、辯護人及
    輔佐人之意見後，裁定進行簡式審判程序，刑事訴訟法第27
    3 條之1 第1 項、第284 條之1 分別定有明文。本件被告乙○○所涉係死刑、無期徒刑、最輕本刑為3 年以上有期徒刑
    之罪或高等法院管轄第一審案件以外之罪，並於本院行準備
    程序時就被訴事實為有罪之陳述，本院合議庭依前揭規定，
    經評議結果，裁定改由受命法官獨任行簡式審判程序，合先
    敘明。
二、上開事實，業據被告乙○○於本院準備程序及審理中坦承不
    諱（見本院96年度訴字第2468號卷第51、57-59 頁），且查
    ：
（一）核與證人丙○○、甲○○於偵訊中所為之證述相符（見臺
      灣彰化地方法院檢察署96年度偵字第6208號卷第7 、8 頁
      ，96年度他字第920 號卷第29-31 頁，96年度偵字第5284
      號卷第55、56 頁），並有收據2 紙、同意書1 紙、照片4
      張、支出明細表1 紙、契約書1 紙、委任合約書1 紙、非
      近親聲明書1 紙、常住人口登記卡1 紙、海基會證明書 1
      紙、結婚公證書1 份、親屬關係公證書1 份、內政部警政
      署入出境管理局94年11月4 日境平辰字第09410791110 號
      書函1 紙、被告護照1 份、海基會中區服務處收據、丙○○護照1 份、彰化縣花壇鄉戶政事務所96年6 月15日彰花
      戶字第0960001393號函1 紙、被告戶籍謄本1 紙、內政部
      入出國及移民署96年6 月15日移署資處亦字第0961007944
      0 號函1 紙、大陸地區人民入出臺灣地區申請書1 份、大
      陸地區人民進入臺灣地區保證書1 份、彰化縣警察局彰化
      分局94年6 月28日彰警分陸字第0940027631函1 紙、查訪
      紀錄表1 紙、內政部警政署入出境管理局面談紀錄1 份、
      內政部94年9 月20日臺內警境平安字第0940119555號不予
      許可處分書1 份、法務部入出境資訊連結作業6 紙影本，
      及本院96年度訴字第1552號判決正本1 份在卷可稽（見臺
      灣彰化地方法院檢察署96年度他字第920 號卷第3-6 、35
      -57 頁，96年度偵字第5284號卷第17-25 、36-41 頁，見
      本院96年度訴字第2468號卷第17-23 、25、27-29 頁），
      是認被告自白核與事實相符。
（二）按大陸地區人民非經主管機關許可，不得進入臺灣地區，
      臺灣地區與大陸地區人民關係條例第10條第1 項定有明文
      ；而大陸地區人民，其父母、配偶或子女在臺灣地區設有
      戶籍者，得申請進入臺灣地區探親，內政部依臺灣地區與
      大陸地區人民關係條例第10條第3 項授權擬訂，報請行政
      院核定後發布之大陸地區人民進入臺灣地區許可辦法第 3
      條第1 項第3 款規定甚明。次按臺灣地區人民與大陸地區
      人民結婚之方式及其他要件，依行為地之規定，臺灣地區
      與大陸地區人民關係條例第52條第1 項定有明文。而大陸
      地區現行之中華人民共和國民法通則第58條第1 項第4 款
      則規定「惡意串通，損害國家、集體或第三人利益之行為
      無效。」可知臺灣地區之人民在大陸地區與大陸地區之人
      民假結婚者，依大陸地區現行有效之法規應屬無效。再按
      臺灣地區與大陸地區人民關係條例第79條第1 項處罰違反
      同條例第15條第1 款所定之使大陸地區人民非法進入臺灣
      地區罪，凡非經合法手續進入者皆包含之，故使大陸地區
      人民以假結婚、真入境之脫法方式，進入臺灣地區，即該
      當本罪，自不以偷渡進入者為限（最高法院96年度臺上字
      第2779、683 號、92年度臺上字第6532號判決意旨參照）
      。查李雪梅係大陸地區人民，被告乙○○係臺灣地區人民
      ，其等雖係在大陸地區湖南省辦理結婚登記，然其等通謀
      虛偽之結婚，依臺灣地區與大陸地區人民關係條例第52條
      第1 項規定，以行為地即大陸地區之法律為應適用之準據
      法，因其等並無結婚之合意而惡意串通，應屬無效，被告
      為達到使大陸地區人民李雪梅得依上開配偶探親規定入境
      臺灣地區之目的，與無結婚真意之李雪梅虛偽辦理結婚，
      並以此為由申請李雪梅來臺，其係以徒具外觀合法形式之
      結婚，藉以規避對大陸地區人民進入臺灣地區之管制，自
      屬非法之入境無疑。
（三）綜上，本件事證明確，被告違反不得使大陸地區人民非法
      進入臺灣地區規定、行使使公務員登載不實文書之犯行，
      均堪認定，應予依法論科。
三、查刑法於94年2 月2 日修正公布，並於95年7 月1 日施行。
    按行為後法律有變更者，適用行為時之法律，但行為後之法
    律有利於行為人者，適用最有利於行為人之法律，現行刑法
    第2 條第1 項訂有明文。此條規定乃與刑法第1 條罪刑法定
    主義契合，而貫徹法律禁止溯及既往原則，係規範行為後法
    律變更所生新舊法律比較適用之準據法，是刑法第2 條本身
    雖經修正，但刑法第2 條既屬適用法律之準據法，本身尚無
    比較新舊法之問題，應一律適用裁判時之現行刑法第2 條規
    定以決定適用之刑罰法律，先予辨明。又以本次刑法修正之
    比較新舊法，應就罪刑有關之共犯、未遂犯、牽連犯、連續
    犯、結合犯，以及累犯加重、自首減輕暨其他法定加減原因
    （如身分加減）與加減例等一切情形，綜其全部罪刑之結果
    而為比較，最高法院95年5 月23日95年度第8 次刑庭會議決
    議可資參照。茲就本案有關之新舊法比較部分，臚列如下：
（一）修正後刑法第33條第5款規定「罰金：新臺幣1,000元以上
      ，以100元計算之。」，與修正前刑法第33條第5款規定「
      罰金：銀元1 元以上。」不同。比較新舊法結果，以舊法
      較有利於行為人，新法並無對被告較為有利之情形，故依
      刑法第2 條第1 項前段規定，本案關於違反臺灣地區與大
      陸地區人民關係條例、行使使公務員登載不實文書罪之法
      定刑罰金部分，自應適用行為時之法律即修正前刑法第33
      條第5 款規定決定其罰金部分之法定刑。
（二）刑法第28條原定：「2 人以上共同實施犯罪之行為者，皆
      為正犯」，修正為：「2 人以上共同實行犯罪之行為者，
      皆為正犯」，揆諸本條之修正理由係為釐清陰謀共同正犯
      、預備共同正犯、共謀共同正犯是否合乎本條規定之正犯
      要件，而本案被告既屬實行犯罪行為之正犯，是不論依修
      正前、後正犯之規定，對被告而言並無不利之情形。
（三）修正前刑法第25條第2 項規定：「未遂犯之處罰，以有特
      別規定者為限。」，第26條前段規定：「未遂犯之處罰，
      得按既遂犯之刑減輕之。」而修正後刑法第 25條第2項規
      定：「未遂犯之處罰，以有特別規定者為限，並得按既遂
      犯之刑減輕之。」比較結果，修正後之刑法並非較有利於
      行為人即被告，則依修正後刑法第2 條第1 項前段之規定
      ，本件仍應適用修正前刑法第26條前段之規定，按既遂犯
      之刑減輕之。
（四）修正前刑法第55條關於牽連犯之規定，業已修正刪除，若
      依修正後之刑法，因已刪除牽連犯之規定，則應依數罪併
      罰之規定分論併罰。是經比較新舊法結果，修正後之規定
      並非較有利於被告，仍應適用修正前刑法第55條牽連犯論
      處，較有利於被告。
（五）綜上被告全部罪刑之結果而為新、舊法比較，揆諸前揭最
      高法院決議及刑法第2 條第1 項所定之「從舊從輕」原則
      ，適用被告行為時法律，對被告較為有利，自應適用修正
      前之刑法規定。
四、核被告乙○○所為，關於以假結婚方式使大陸地區女子李雪
    梅非法進入臺灣地區未遂部分，係犯臺灣地區與大陸地區人
    民關係條例第79條第4 項、第1 項違反同法第15條第1 款之
    不得使大陸地區人民非法進入臺灣地區規定未遂罪；關於提
    出不實之結婚公證書及海基會證明書向警察單位申報李雪梅
    為其之配偶，使該管公務員將該不實事項登載於職務上所掌
    之公文書即大陸地區人民進入臺灣地區保證書之「對保或證
    明機關（構）簽註意見欄」上，復持該登載不實之公文書向
    境管局申請李雪梅來臺探親團聚，以為行使部分，係犯刑法
    第216 條、第214 條之行使使公務員登載不實文書罪。按共
    同實施犯罪行為之人，在合同意思範圍內，各自分擔犯罪行
    為之一部，相互利用他人之行為，以達其犯罪之目的者，即
    應對於全部所發生之結果，共同負責（最高法院28年上字第
    3110號判例意旨參照）。被告與甲○○、丙○○2 人，就違
    反不得使大陸地區人民非法進入臺灣地區規定未遂、行使使
    公務員登載不實文書之犯行，分別具有犯意之聯絡及行為之
    分擔，應各論以共同正犯。又被告使公務員登載不實事項於
    公文書後，復持以行使，其等使公務員登載不實事項於公文
    書之低度行為，應為行使使公務員登載不實事項公文書之高
    度行為所吸收，不另論罪。再被告所犯違反不得使大陸地區
    人民非法進入臺灣地區規定未遂、行使使公務員登載不實文
    書2 罪間，具有方法、目的之牽連關係，為牽連犯，應依修
    正前刑法第55條規定，從一重之違反不得使大陸地區人民非
    法進入臺灣地區規定未遂罪處斷。復公訴人雖僅就被告違反
    不得使大陸地區人民非法進入臺灣地區規定未遂之犯行，提
    起公訴，然檢察官就犯罪事實之一部提起公訴者，其效力及
    於全部，此為刑事訴訟法第267 條所明定，被告行使使公務
    員登載不實公文書之犯行，與前揭論罪科刑之業經起訴部分
    ，具有牽連犯之裁判上一罪關係，應為起訴效力所及，本院
    自得併予審理。另被告已著手於違反不得使大陸地區人民非
    法進入臺灣地區規定之實行而未遂，為未遂犯，應依修正前
    刑法第26條前段規定，減輕其刑。爰審酌被告並無前科、素
    行尚佳，有臺灣高等法院被告前案紀錄表1 份在卷可按，及
    其動機、目的、手段、生活狀況、智識程度，與甲○○、丙○○共同謀議，欲以假結婚之方式，使大陸地區女子李雪梅
    非法入境臺灣地區，對國家入出境管理及社會秩序所生危害
    非輕，然獲利非鉅、犯後終能坦承犯行等一切情狀，量處如
    主文所示之刑。末中華民國96年罪犯減刑條例已於96年7 月
    16日施行，而本件被告所犯之罪係在96年4 月24日以前，且
    並無中華民國96年罪犯減刑條例所定不適用減刑之情形，故
    應依該條例第2 條第1 項第3 款、第7 條之規定，就被告之
    宣告刑諭知減得之刑。
據上論斷，應依刑事訴訟法第452 條、第299 條第1 項前段，臺
灣地區與大陸地區人民關係條例第79條第4項 、第1 項，刑法第
11條前段、第2 條第1 項前段、第28條（修正前）、第216 條、
第214 條，第55條（修正前）、第26條前段（修正前），罰金罰
鍰提高標準條例第1 條前段，中華民國96年罪犯減刑條例第2 條
第1 項第3 款、第7 條，判決如主文。
本案經檢察官莊佳瑋到庭執行職務。
中    華    民    國    97    年    2     月    5     日
                         刑事第三庭   法  官 林秉暉
以上正本證明與原本無異。
如不服本判決，應於判決送達後10日內，向本院提出上訴書狀，
上訴書狀應「敘述具體上訴理由」，並按他造當事人之人數附繕
本。「切勿逕送上級法院」。
中    華    民    國    97    年    2     月    5     日
                                      書記官 梁高賓
附錄本案論罪科刑法條全文：
中華民國刑法第216條
行使第210條至第215條之文書者，依偽造、變造文書或登載不實
事項或使登載不實事項之規定處斷。
中華民國刑法第214條
明知為不實之事項，而使公務員登載於職務上所掌之公文書，足
以生損害於公眾或他人者，處3年以下有期徒刑、拘役或5百元以
下罰金。
臺灣地區與大陸地區人民關係條例第79條
違反第15條第1 款規定者，處1 年以上7 年以下有期徒刑，得併
科新臺幣100 萬元以下罰金。
意圖營利而犯前項之罪者，處3 年以上10年以下有期徒刑，得併
科新臺幣500萬元以下罰金。
前2 項之首謀者，處5 年以上有期徒刑，得併科新臺幣1,000 萬
元以下罰金。
前3項之未遂犯罰之。
中華民國船舶、航空器或其他運輸工具所有人、營運人或船長、
機長、其他運輸工具駕駛人違反第15條第1 款規定者，主管機關
得處該中華民國船舶、航空器或其他運輸工具一定期間之停航，
或廢止其有關證照，並得停止或廢止該船長、機長或駕駛人之職
業證照或資格。
中華民國船舶、航空器或其他運輸工具所有人，有第1項至第4項
之行為或因其故意、重大過失致使第三人以其船舶、航空器或其
他運輸工具從事第1項至第4項之行為，且該行為係以運送大陸地
區人民非法進入臺灣地區為主要目的者，主管機關得沒入該船舶
、航空器或其他運輸工具。所有人明知該船舶、航空器或其他運
輸工具得沒入，為規避沒入之裁處而取得所有權者，亦同。
前項情形，如該船舶、航空器或其他運輸工具無相關主管機關得
予沒入時，得由查獲機關沒入之。
臺灣地區與大陸地區人民關係條例第15條
下列行為不得為之：
一  使大陸地區人民非法進入臺灣地區。
二  明知臺灣地區人民未經許可，而招攬使之進入大陸地區。
三  使大陸地區人民在臺灣地區從事未經許可或與許可目的不符
    之活動。
四  僱用或留用大陸地區人民在臺灣地區從事未經許可或與許可
    範圍不符之工作。
五  居間介紹他人為前款之行為。


司法院資訊處製作；財團法人民間司法改革基金會備份。
